【裁判字號】    96,重訴,284
【裁判日期】    970205
【裁判案由】    返還寄託物
【裁判全文】
臺灣臺中地方法院民事判決             96年度重訴字第284號
原      告  甲○○
            乙○○○
共      同
訴訟代理人  陳居亮    律師
被      告  台灣新光商業銀行股份有限公司台中分公司
法定代理人  丙○○
被      告  台灣新光商業銀行股份有限公司大墩分公司
法定代理人  戊○○
共      同
訴訟代理人  丁○○
            己○○
上列當事人間請求返還寄託物事件，本院於民國97年1月22日言
詞辯論終結，判決如下：
    主      文
原告之訴及假執行之聲請均駁回。
訴訟費用由原告負擔。
    事      實
甲、原告方面：
  一、聲明：被告台灣新光商業銀行股份有限公司台中分公司（
      下稱新光商銀台中分公司）應給付原告甲○○新台幣（下
      同）600萬元，被告台灣新光商業銀行股份有限公司大墩
      分公司（下稱新光商銀大墩分公司）應給付原告乙○○○
      300萬元，均自起訴狀繕本送達翌日起算至清償日止，按
      年息5%計算之利息。並陳明願供擔保，請准宣告假執行。
  二、陳述：
    （一）原告甲○○於民國95年6月12日，自其於被告新光商
          銀大墩分公司（原為公益分行）之活期儲蓄存款帳號
          00 00-00-000000-0號內轉帳支出600萬元，向訴外人
          新光人壽保險股份有限公司（下稱新光人壽）投保「
          甲型新集利變動型年金保險」600萬元。原告徐陳秀
          美亦於95年6月12日，自其於被告新光商銀大墩分公
          司之活期儲蓄存款帳號0000-00-000000-0號內轉帳支
          出300萬元，向新光人壽投保「甲型新集利變動型年
          金保險」300萬元。該等保險契約均由任職於被告新
          光商銀大墩分公司襄理之原告媳婦庚○○承辦相關業
          務。
    （二）詎庚○○竟利用其在被告新光商銀大墩分公司擔任襄
          理之工作上機會，於原告不知情之情形下，擅自向新
          光人壽撤銷該等保險契約，新光人壽於95年7月18日
          無息退還原告甲○○之600萬元，並匯入原告甲○○
          在被告新光商銀台中分公司之活期儲蓄存款帳號0000
          -00-000000-0號。新光人壽亦於95年7月18日無息退
          還原告乙○○○之300萬元，並匯入原告乙○○○在
          被告新光商銀大墩分公司之活期儲蓄存款帳戶。陳憶
          慧利用其先前所私自偷蓋原告印章之取款條，冒領原
          告帳戶內款項。就原告甲○○帳戶部分，庚○○各自
          95年7月10日、7月19日、7月24日提領200萬元、230
          萬元及170萬元。就原告乙○○○帳戶部分，庚○○
          各自於95年7月17日、7月19日提領45萬元與255萬元
          。庚○○上開行為業經臺灣臺中地方法院檢察署以95
          年度偵字第23905號偽造文書等案件提出公訴。該刑
          事案件案發後，被告對於其他之受害存款戶，固已賠
          償被冒領之存款，惟以庚○○係原告媳婦為由而拒絕
          賠償。
    （三）依據公司法第8條第2項與銀行法第18條規定，庚○○
          於其執行職務範圍內，為被告公司之負責人。而陳憶
          慧係被告新光商銀大墩分公司之襄理，於執行職務範
          圍內，屬被告公司之負責人，並非第三人。庚○○對
          於大墩分公司所有客戶之提領款事宜，其與該分公司
          另一主管林玉青負有覆核提款事宜之權責。從而，陳
          憶慧知悉系爭取款憑條，並非原告親自或是所授權之
          人所用印而冒領者，即應視同為被告知悉系爭取款憑
          條並非原告親自或所授權之人提領款項。故被告知悉
          存款遭冒領而如數給付，對原告未發生清償效力。準
          此，庚○○不法行為所侵害者為被告之權利，原告得
          依據民法第603條之規定，向被告行使寄託物返還請
          求權。是被告新光商銀台中分公司與新光商銀大墩分
          公司應分別返還原告甲○○、乙○○○各600萬元與
          300萬元之消費寄託物。
    （四）退步言，倘本院認定已對原告發生清償之效力時，原
          告亦得依據民法第188條之規定，請求被告負損害賠
          償之責任。蓋庚○○未經原告同意，竟私自解除原告
          之保險契約，並盜蓋原告印章於空白取款條上，進而
          持之領取款項，其係故意不法侵害原告之財產權。因
          原告未曾將存摺及印章交付庚○○保管，而被告新光
          商銀大墩分公司所有客戶之提領款事宜，庚○○有覆
          核提款事宜之權責，故庚○○之行為在客觀上足認為
          與其執行職務有關。因此，被告對於庚○○因執行職
          務所不法侵害原告權利之行為，自應與庚○○連帶負
          損害賠償責任。
  三、證據：提出公司登記資料查詢單、存摺節本、空白要保書
      暨保險契約型錄、存入憑條、存款帳戶存提交易明細查詢
      明細表、剪報暨刑事傳票、新光商業銀行對帳單、最高法
      院判例要旨、臺灣臺中地方法院檢察署95年度偵字第2390
      5號起訴書、法務部調查局台北市調查處95年10月26日與
      96年1月15日調查筆錄、本院96年度金重訴字第2390號刑
      事判決等件為證。並聲請訊問證人庚○○。
乙、被告方面：
  一、聲明：原告之訴及假執行之聲請均駁回，並陳明願供擔保
      請准免為假執行。
  二、陳述：
    （一）兩造間簽訂「存款、信託業務總約定書」第3章第1條
          約定：立約人於貴行各營業單位提款時，應憑存摺、
          原留印鑑及填具提款密碼之取款憑條辦理；第4條約
          定：貴行各營業單位之付款手續，僅須認明存摺及原
          留印鑑並核驗提款密碼，而無須驗明交易人之身分。
          是系爭款項之取款條上既已蓋用原告之留存印鑑，並
          填據密碼，被告就領款之人是否確係為本人或有無經
          本人授權等情事，顯無須驗明。換言之，被告依據蓋
          有存款戶真正印章之取款憑條所為付款之行為，對存
          款戶發生清償之效力。系爭款項之取款憑條上印章係
          屬真正，被告依此所為之給付，即生清償之效力，不
          論受領人是否確非存款人，被告係善意向債權之準占
          有人清償。
    （二）被告於受理客戶臨櫃取款時，係由被告之職員受領客
          戶請求清償之意思表示，本件受領請求清償系爭款項
          之意思表示，係庚○○以外之被告受僱人，庚○○雖
          係覆核主管，惟該覆核對於存款帳戶是否給付並無影
          響，驗印人員於核對取款條之印鑑、密碼及其他相關
          資料無誤後即可付款，無須待覆核主管覆核完成後，
          始可付款。是庚○○雖就系爭款項之各筆領款交易為
          覆核人員，惟受領清償之意思表示者，係庚○○以外
          之被告其他受僱人，庚○○非該受領清償意思表示之
          人，且亦未介入付款前相關文件之確認及交易之執行
          ，縱使實際領款人為庚○○，其屬民法第310條第2款
          規定之向債權之準占有人清償而生清償效力。退步言
          ，倘本院認原告對被告就系爭600萬元及300萬元存款
          之返還請求權確有存在，其自有民法第217條第1項之
          適用。因系爭900萬元存款，其利息應依被告公告之
          活期存款利率計算之。被告公告之活期存款利率為年
          息0.1﹪，原告請求被告應按年息5﹪計付利息，應屬
          無據。
    （三）證人庚○○利用原告甲○○先要求其將買賣土地所得
          價款，分別匯款原告之三個兒子各200萬元，繼而再
          要求於分別匯款350萬元、600萬元，為原告甲○○與
          乙○○○購買定期儲蓄保險之期間，因恐取款條誤寫
          ，故有多預留多蓋原告之取款條等語。自證人庚○○
          之證詞，可知原告即有交付存摺與印章予庚○○，並
          授權其處理帳戶內存款之事實。退步言，縱使原告未
          概括授權，然原告交付未填寫帳號、金額，而蓋有印
          鑑章之空白取款條予庚○○，參諸外觀上，他人既無
          從判斷其代理權是否受有限制，原告以自己之行為而
          表示授與庚○○代理權，原告自應負表見代理之責任
          。
    （四）原告所負本人之責任，並不因庚○○為被告之受僱人
          而有影響。蓋民法第188條規定僱用人須為受僱人不
          法侵害他人之行為負連帶責任之前提，係受僱人係利
          用職務上之機會侵害他人權利。本件受領原告請求清
          償存款之意思表示者，為被告其他受僱人，由該名受
          僱人就留存印鑑為審核並確認無誤後，交付款項。換
          言之，被告受理客戶領款時，係由櫃檯之經辦人員核
          對留存印鑑是否相符，如印鑑相符，無論覆核主管為
          何人，均應依客戶之請求交付存款。是覆核主管對於
          業經經辦人員已確認無誤完全相符之印鑑樣式，並無
          利用職務之機會施侵害存款所有人權利可言。況證人
          庚○○所持蓋有原告印章之空白取款條，係原告所交
          付，是原告就庚○○之盜領行為已提供相當之協力，
          致提高庚○○進行犯罪之風險，原告就其存款遭盜領
          亦有重大過失，應屬庚○○個人之犯罪行為，與其是
          否執行職務無關。原告主張被告應依民法第188條規
          定負責，實無理由。
  三、證據：提出存款、信託業務總約定書、最高法院73年度第
      11次民事庭會議決議、最高法院76年度臺上字第1865號、
      最高法院79年度臺上字第2766號判決、取款憑條、台灣臺
      中地方法院檢察署95年度偵字第23905號起訴書、公司變
      更登記表、庚○○所提供盜用被告客戶存款明細等件為證
      。
丙、本院依職權查詢庚○○之前案紀錄與本院96年度金重訴字第
    2390號刑事判決等件為證。
     理     由
壹、程序事項
  一、分公司係由總公司分設之獨立機構，就其業務範圍內之事
      項涉訟時，有當事人能力，最高法院40年台上字第39號著
      有判例。原告主張渠等分別於被告新光商銀大墩分公司與
      台中分公司設有活期儲蓄存款帳號，被告受僱人庚○○利
      用職務之機會，盜領原告之存款，原告依據返還消費寄託
      物與對僱用人之損害賠償請求權，對被告起訴等情。經查
      ：被告為台灣新光商業銀行股份有限公司（下稱新光商銀
      ）之分公司，經營收受各種存款（銀行法第3條第1款、第
      2款）。故被告就存款業務發生爭議時，依據前揭說明，
      具有訴訟之當事人能力，原告得對之起訴。再者，實務上
      雖認分公司有當事人能力，係訴訟法上之便宜辦法，惟公
      司法人在實體法上之權利主體，仍為單一而不可分割。新
      光商銀為被告之本公司，係管轄全部組織之總機構（公司
      法第3條第2項前段），被告為受新光商銀管轄之分支機構
      （同法條第2項後段）。故新光商銀自得委任訴訟代理人
      擔任本件訴訟之訴訟代理人，其效力及於被告。而被告為
      新光商銀分設之獨立機構，就其業務範圍內之事項涉訟，
      其裁判之裁判力，當然及於新光商銀。
  二、按訴狀送達後，原告不得將原訴變更或追加他訴。但請求
      之基礎事實同一者，不在此限。被告於訴之變更或追加無
      異議，而為本案之言詞辯論者，視為同意變更或追加。民
      事訴訟法第255條第1項第2款、第2項定有明文。所謂請求
      之基礎事實同一，係指變更或追加之訴與原訴之主要爭點
      有其共同性，各請求利益之主張在社會生活上可認為同一
      或關連，而就原請求之訴訟及證據資料，於審理繼續進行
      在相當程度範圍內具有同一性或一體性，得期待於後請求
      之審理予以利用，俾先後兩請求在同一程序得加以解決，
      避免重複審理，進而為統一解決紛爭者，即屬之（參照最
      高法院91年度台抗字第552號裁判）。經查：原告起訴主
      張因其在被告之存款遭被告之受僱人庚○○盜領，故依據
      民法第603條之金錢寄託規定，請求被告返還消費寄託物
      。嗣後原告於96年11月13日提出民事準備書（一）暨聲請
      調查證據狀主張庚○○為被告之受僱人，其利用執行職務
      而盜領原告存款，故被告應負僱用人之責任，賠償原告所
      受之損害，是追加訴訟標的請求被告應依民法第188條之
      規定，應與庚○○連帶負損害賠償責任。本院審酌原告不
      論係依據返還消費寄託物或僱用人之侵權責任，其主張之
      主要事實，均係被告受僱人庚○○利用執行職務之便而盜
      領原告在被告處之存款，原告前後請求之基礎事實應屬同
      一，被告於原告追加訴訟標的並無異議，而為本案之言詞
      辯論者（參照本院96年11月13日言詞辯論筆錄），揆諸前
      揭說明，視為同意追加，本院先予敘明。
貳、實體事項
  一、原告起訴主張其向新光人壽投保「甲型新集利變動型年金
      保險」600萬元及300萬元，被告之受僱人庚○○擅自向新
      光人壽撤銷上開保險契約，解約金於95年7月18日分別匯
      入原告甲○○、乙○○○於新光商銀臺中分公司及大墩分
      公司之帳戶，庚○○自95年7月10日起至95年7月24日止，
      冒領原告甲○○帳戶之600萬元，另自95年7月17日起至95
      年7月19日止，冒領原告乙○○○帳戶之300萬元。庚○○
      未經原告同意而冒領原告之存款，原告得依據消費寄託與
      僱用人之侵權損害賠償等法律關係，請求被告各給付原告
      甲○○、乙○○○600萬元與300萬元等語。被告抗辯稱其
      係依蓋有原告印鑑章印文之取款條給付款項，已生清償之
      效力。再者，原告交付印鑑章及存摺予庚○○，應負民法
      第16 7條有權代理與第169條表見代理之本人責任，被告
      給付存款予庚○○，當然對原告發生清償效力，原告所負
      本人之責任，不因庚○○為被告之受僱人而有影響。況原
      告就庚○○之盜領行為有提供相當協力，致提高庚○○進
      行犯罪之風險，原告就其存款遭盜領，顯有重大過失等語
      置辨。
  二、按受命法官為闡明訴訟關係，得整理並協議簡化爭點，民
      事訴訟法第270條之1第1項第3款定有明文。本院於97年1
      月22日言詞辯論期日，依據兩造主張之事實與證據，經簡
      化爭點協議，作為本件訴訟中攻擊與防禦之範圍。茲說明
      兩造不爭執與爭執事實如後：
    （一）兩造不爭執之事實有三：1.原告甲○○、乙○○○於
          95年6月12日，各向新光人壽投保「甲型新集利變動
          型年金保險」600萬元與300萬元。2.原告甲○○之新
          光人壽600萬元保險金於95年7月18日匯入其於新光商
          銀台中分公司活期儲蓄存款帳號0000-00-000000-0號。
          自95年7月19日起至7月25日止，陸續遭人持蓋有原告
          甲○○印鑑章印文之取款條領取。3.原告乙○○○之
          新光人壽300萬元保險金於95年7月18日匯入其於新光
          商銀大墩分公司之活期儲蓄存款帳號0000-00-000000
          -0號。遭人持蓋有原告乙○○○印鑑章印文之取款條
          分別於95年7月17日、7月19日領取45萬元與255萬元
          。
          此等不爭執之事實，將成為本院判決之基礎。
    （二）兩造爭執事實有四：1.原告於被告活期儲蓄存款帳號
          之900萬元存款，是庚○○所領取？抑是原告本人領
          取？2.倘900萬元存款係庚○○所領取，是否適用民
          法第310條第2款之經債權準占有人受領，已發生清償
          之效力？此涉及原告向被告行使民法第603條之金錢
          寄託物返還請求權，是否有理由。3.原告將存摺與印
          章交予庚○○，是否有民法第167條之代理權授與及
          第169條之表見代理之適用，此關乎原告是否應負本
          人責任。4.庚○○持蓋有原告印鑑章印文之取款條領
          取900萬元存款，是否為執行職務之行為，此事涉被
          告應否負民法第188條之僱用人責任。
三、按寄託物為代替物時，如約定寄託物之所有權移轉於受寄人
    ，並由受寄人以種類、品質、數量相同之物返還者，為消費
    寄託。寄託物為金錢時，推定其為消費寄託。向第三人為清
    償，經其受領者，而受領人係債權之準占有人者，以債務人
    不知其非債權人者為限，有清償之效力，民法第602條第1項
    、第603條及第310條第2款分別定有明文。原告主張其於被
    告處之活期儲蓄存款帳號內900萬元存款，遭庚○○領取等
    語；被告抗辯稱系爭900萬元存款，未必然係庚○○領取，
    其有可能係原告本人所領取云云。職是。本院首應審究系爭
    900萬元存款，係庚○○領取，抑是原告親自領取。倘為原
    告本人領取者，本件系爭900萬元存款，即生清償之效力，
    原告之訴，顯無理由。反之，系爭900萬元存款確為庚○○
    所領取，本院則應探討是否適用民法第310條第2款之經債權
    準占有人受領，已發生清償之效力。如經本院判定不發生向
    第三人為清償之效力者，原告始得向被告行使民法第603條
    之金錢寄託物返還請求權。本院據此依序論述如後：
  （一）原告主張原告甲○○、乙○○○於95年6月12日，各向
        新光人壽投保「甲型新集利變動型年金保險」600萬元
        與300萬元。原告甲○○之600萬元保險金於95年7月18
        日匯入其於新光商銀台中分公司活期儲蓄存款帳戶。自
        95年7月19日起至7月25日止，陸續遭人持蓋有原告甲○○鑑章印文之取款條領取。而原告乙○○○之300萬元
        保險金於95年7月18日匯入其於新光商銀大墩分公司之
        活期儲蓄存款帳戶。遭人持蓋有原告乙○○○印鑑章印
        文之取款條分別於95年7月17日、7月19日領取45萬元與
        25 5萬元等事實。業據原告提出存摺節本、空白要保書
        暨保險契約型錄、存入憑條及存款帳戶存提交易明細查
        詢明細表（參照原證2至8）等件為證。復為被告所不爭
        執者，故可知原告於被告處之活期儲蓄存款帳戶內系爭
        900萬元存款，遭人持蓋有原告印鑑章印文之取款條加
        以領取之事實，堪信為真實。
  （二）證人庚○○到庭證稱：其為原告之兒媳，因原告甲○○
        出售台中市○○段之土地，得款1,000餘萬元，該買賣
        價金匯入原告甲○○於被告新光商銀台中分公司之活期
        儲蓄銀行帳戶，原告甲○○要求證人代匯款至其三個兒
        子帳戶內，證人趁機盜蓋取款條，進而持之領取系爭90
        0萬元存款等語（參照本院96年11月13日言詞辯論筆錄
        第3頁）。庚○○另到庭證稱：原告甲○○至被告處領
        款時，其通常將原告之存摺、印鑑章交證人書寫取款條
        與蓋用印章，持之領取存款，證人會趁機盜蓋取款條等
        語（參照本院96年12月4日言詞辯論筆錄第2至3頁）。
        本院審核原告甲○○於被告新光商銀台中分公司0000-0
        0-000000-0帳號之95年6月7日交易明細查詢明細表，得
        知95年6月7日有18,090,350元匯入該帳戶，此有存摺節
        本、與存款帳戶存提交易明細查詢明細表（參照原證7
        及8）等件附卷可證。故證人庚○○證稱其利用匯出土
        地買賣價金時，趁機持原告印鑑章蓋於取款條，應屬可
        信。而兩造就證人之上開證詞，均未爭執。自證人庚○○之證言可知，證人庚○○於代原告甲○○匯款予原告
        之子與辦理原告於被告處取款時，除持原告之印鑑章蓋
        用取款條外，並有另行多蓋取款條之行為，以備日後所
        需，是證人庚○○持蓋有原告印鑑章印文之取款條，於
        被告處領取系爭900萬元存款。參諸證人庚○○於本院
        違反銀行法等刑事案件審理中，其以刑事被告身分自承
        其有領取系爭900萬元存款等情，此有本院96年度金重
        訴字第2390號違反銀行法等案件刑事判決，附卷可稽。
        從而，本院認定900萬元存款，係庚○○持蓋有原告印
        鑑章印文之取款條，加以領取，並非原告親自至被告處
        領取。
  （三）按公司之經理人或清算人，股份有限公司之發起人、監
        察人、檢查人、重整人或重整監督人，在執行職務範圍
        內，亦為公司負責人。稱銀行負責人，謂依公司法或其
        他法律或其組織章程所定應負責之人。公司法第8條第2
        項及銀行法第18條分別定有明文。庚○○係被告新光商
        銀大墩分公司之襄理，此為兩造所不爭執者。銀行襄理
        之職務在於輔佐銀行分公司經理，係承經理之命承辦業
        務，並非必設之機構，分公司襄理亦無為分公司管理與
        簽名之權限（民法第553條第1項）。是原告固主張庚○○於執行職務範圍內，屬被告公司之負責人，並非民法
        第310條第2款所稱之第三人云云。然庚○○僅為被告新
        光商銀大墩分公司之襄理，揆諸前揭說明，其非被告公
        司之負責人甚明，自無從依據代表之法理，將庚○○領
        取系爭900萬元存款視為被告之行為，將存款遭冒領之
        損害歸諸被告負擔。從而，原告主張庚○○為被告之負
        責人，故被告存款遭冒領而如數給付，對原告未發生清
        償效力云云。即不足為憑。
  （四）依據被告提出之「存款、信託業務總約定書」（被證1
        ）第3章第1條規定：存款人於被告各營業單位提款時，
        應憑存摺、原留印鑑及填具提款密碼之取款憑條辦理。
        第4條規定：被告各營業單位之付款手續，僅須認明存
        摺及原留印鑑，並核驗提款密碼，而無須驗明交易人之
        身分。依據前開規定可知，被告就已蓋用留存印鑑，並
        填據密碼之取款條，領款人持存摺請求付款時，被告即
        應付款，被告就領款之人是否確為存款本人或有無經本
        人授權等情事，無須驗明。本院斟酌被告提出之取款憑
        條（被證3）可知，原告甲○○於新光商銀台中分公司活
        期儲蓄存款0000-00-000000-0號帳戶，分別於95年7月1
        9日領取計230萬元（即80萬元、80萬元及70萬元等3筆
        ）、7月20日領取計100萬元（即50萬元與50萬元等2筆
        ）、7月21日領取計50萬元（即25萬元與25萬元等2筆）
       、7月24日領取計170萬元（即50萬元、50萬元及70萬元
       等3筆）及7月25日領取計50萬元（即25萬元與25萬元2筆
       ），核與存款帳戶存提交易明細查詢明細表（原證8）相
       符，合計600萬元。該等取款條，均有蓋用甲○○之印鑑
       章與書寫密碼8888，並經被告受僱人吳鳳菴或張鈺煖驗
       印後，再由庚○○覆核，其符合領款之程序。再者，原
       告乙○○○於被告新光商銀大墩分公司之活期儲蓄存款
       帳號0000-00-0000 00-0號帳戶，分別於95年7月17日領
       取45萬元、95年7月19日領取計255萬元（即80萬元、90
       萬元及85萬元），核與存摺節本（原證5）相符，合計
       300 萬元。該等取款條，均有蓋用乙○○○之印鑑章與
       書寫密碼5005，並經被告受僱人張鈺煖驗印後，再由庚○○覆核，其亦符合請求領款之程序。
 （五）按乙種活期存款戶與金融機關之間為消費寄託關係。第
       三人持真正存摺，並在取款條上盜蓋存款戶真正印章向
       金融機關提取存款，金融機關不知其係冒領而如數給付
       時，為善意的向債權之準占有人清償，依民法第310條第
       2款規定，對存款戶有清償之效力（參照被證2所附之最
       高法院73年度第11次民事庭會議決議、76年度台上字第
       1865號及79年台上字第2766號判決）。原告固主張庚○○係被告新光商銀大墩分公司之襄理，於執行職務範圍
       內，明知其非債權人，故系爭存款縱使為庚○○冒領，
       其受損害者為被告云云。惟被告稱其於受理客戶臨櫃取
       款時，係由被告之職員受領客戶請求清償之意思表示，
       本件受領請求返還系爭900萬元之意思表示，係庚○○以
       外之被告受僱人，故已發生向債權之準占有人清償而有
       清償之效力等語。是兩造之主要爭點，在於庚○○是否
       以第三人之身分領取系爭900萬元存款。本院參諸前揭「
       存款、信託業務總約定書」第3章第1條、第4條規定及系
       爭900萬元存款之取款憑條，可知被告臨櫃人員負責查驗
       存摺、原留印鑑及填具提款密碼之取款憑條，以認定是
       否具備請求提款之要件後，再由被告主管覆核取款憑條
       ，以審查臨櫃人員認定請求提款要件是否正確。觀諸系
       爭900萬元存款，先經被告驗印人員核對取款條之印鑑、
       密碼及其他相關資料，其已認定符合提款要件後，始交
       由庚○○覆核取款憑條，庚○○覆核過程，為被告內部
       處理業務之流程，其並非受領原告請求清償系爭900萬元
       存款之人。換言之，不論被告所屬職員何人負責覆核取
       款憑條，倘經驗印之臨櫃人員，認定符合請求付款要件
       者，被告即應付款。是被告負責驗印人員為被告付款之
       使用人，覆核取款憑條並非被告付款之使用人甚明。從
       而，庚○○雖為系爭900萬元存款之各筆領款交易覆核主
       管，惟受領原告請求返還系爭900萬元存款之意思表示者
       ，進而為返還系爭900萬元存款之行為人，係被告之臨櫃
       人員吳鳳菴或張鈺煖，並非負責覆核取款憑條之庚○○
       ，蓋庚○○未介入受領付款請求或執行付款之行為。準
       此，庚○○持蓋有原告真正印章與書寫密碼之取款憑條
       ，而被告承辦付款之人員不知庚○○非債權人，是被告
       所為付款之行為，對原告已發生清償之效力。縱使實際
       領款人為庚○○而非原告本人，其亦有向債權之準占有
       人清償而生清償之效力。
  （六）按銀行與存款戶間，係金錢寄託關係，而寄託物為金錢
        時，推定受寄人無返還原物之義務，僅須返還同一數額
        。因受寄人僅須返還同一數額者，寄託物之利益及危險
        ，於該物交付時移轉於受寄人，為民法第602條第1項及
        第603條所明定。銀行就客戶具領存款，究以何種方法
        判別印章之真偽，為其內部處理業務之問題，縱令銀行
        之職員，以肉眼判別印章之真偽，並無過失，然存款為
        第三人偽刻印章所冒領，銀行僅得對該冒領人為損害賠
        償之請求，不得以第三人冒領之事由，主張對於存款人
        已生清償之效力。蓋存款為第三人所冒領，其受損害者
        係銀行，存款人得對於銀行行使寄託物返還請求權，最
        高法院55年台上字第3018號及57年台上字第2965號分別
        著有判例（參照原證11）。職是，倘第三人持蓋有真正
        印章與書寫密碼之取款憑條請求銀行付款，銀行亦不知
        第三人非債權人時，銀行據此付款予第三人，銀行對存
        款人已生清償之效力，存款人自不得對於銀行主張寄託
        物返還請求。參諸庚○○以蓋有原告印鑑章印文與取款
        密碼之取款憑條，持之向被告領取系爭900萬元存款，
        其非執行職務範圍之行為，而庚○○亦非被告之負責人
        ，本院已論述在前。因此，庚○○雖以第三人之身分領
        取系爭900萬元存款，然經被告辦理領款之承辦人認定
        蓋用印鑑及書寫提款密碼之取款憑條，符合取款條件無
        誤，該承辦人亦不知庚○○非債權人，而對庚○○付款
        ，其已對原告發生清償之效力，原告自不得再憑金錢寄
        託之法律關係，請求被告返還系爭900萬元存款。
五、按代理人於代理權限內，以本人名義所為之意思表示，直接
    對本人發生效力。再者，由自己之行為表示以代理權授與他
    人，或知他人表示為其代理人而不為反對之表示者，對於第
    三人應負授權人之責任。但第三人明知其無代理權或可得而
    知者，不在此限，民法第103條第1項及第169條分別定有明
    文。原告固主張其未授權庚○○領取系爭900萬元存款云云
    。惟被告抗辯稱原告將存摺與印章交予庚○○，自應適用民
    法第103條之代理權授與或第169條之表見代理之適用等語。
    是兩造本項爭執，在於交付存摺與印章交予庚○○，有無代
    理權授予或表見代理之情事。經查：
  （一）依據證人庚○○前揭證言可知，庚○○為原告之兒媳，
        渠等親屬關係密切，庚○○利用原告甲○○委託其轉匯
        土地價金入原告之子帳戶或收取原告之存摺、印鑑章時
        ，而趁機盜蓋取款條等事實（參照本院96年11月13日、
        12月4日言詞辯論筆錄）。足見原告並未授權庚○○領
        取系爭900萬元存款。再者，庚○○於法務部調查局台
        北市調查處（下稱台北市調查處）陳稱：原告未同意其
        解除新光人壽保險契約，係其擅自解除該保險契約，盜
        蓋原告印章於空白取款條，持之領取系爭900萬元存款
        等語（參照原證12之台北市調查處95年10月26日調查筆
        錄第4頁）。原告亦於台北市調查處陳稱：其未同意庚○○解除保險契約，係庚○○事後告知，原告始知悉此
        事，原告未將存摺與印鑑章交予庚○○領取系爭900萬
        元存款等語（參照原證13、14之台北市調查處96年1月
        15日調查筆錄）。參諸原告與庚○○在台北市調查處之
        陳述內容，兩者核屬相符，益徵原告未授權庚○○領取
        系爭900萬元存款。是被告不得僅憑原告曾將存摺與印
        章交予庚○○之事實，遽認為原告有授權庚○○領取系
        爭900萬元存款。蓋原告雖曾有將存摺與印章交予庚○○之行為，惟係委託庚○○領取其他存款，其與庚○○
        冒領系爭900萬元存款，係屬兩事。
  （二）證人庚○○利用原告甲○○委託其處理匯款或提款之機
        會，將原告印鑑章蓋用於被告之空白取款憑條，而原告
        至被告處領款時，均將印鑑章與存摺交付庚○○辦理提
        款事宜，由庚○○於取款憑條上填寫密碼與金額，並蓋
        用印鑑章持之向被告臨櫃人員領款，既如前述。從而，
        庚○○係原告之兒媳，渠等為至親，原告至被告處領款
        ，均委託庚○○全權填寫取款憑條，是庚○○持蓋有原
        告印鑑章與書寫密碼之取款憑條，請求被告臨櫃人員返
        還系爭900萬元存款，被告臨櫃人員以原告與庚○○之
        親屬關係、原告平日委託庚○○取款及印鑑章、密碼均
        正確等情事，顯有相當理由，足令被告臨櫃人員相信庚○○有代理權，實難以得知其無代理權。準此，庚○○
        雖無權代理原告領取系爭900萬元存款，惟自原告之上
        揭行為，已表示有將代理權授予庚○○領取系爭900萬
        元存款，為維護交易安全與金融市場之秩序，原告須負
        本人之責任，是庚○○領取系爭900萬元存款之行為，
        對原告發生效力，被告已返還系爭900萬元存款予原告
        ，原告自不得再向被告請求返還系爭900萬元存款。
六、受僱人因執行職務，不法侵害他人之權利者，由僱用人與行
    為人連帶負損害賠償責任。但選任受僱人及監督其職務之執
    行，已盡相當之注意或縱加以相當之注意而仍不免發生損害
    者，僱用人不負賠償責任，民法第188條第1項定有明文。所
    謂受僱人因執行職務不法侵害他人之權利，不僅指受僱人因
    執行其所受命令，或委託之職務自體，或執行該職務所必要
    之行為，而不法侵害他人之權利者而言。換言之，受僱人之
    行為，在客觀上足認為與其執行職務有關，而不法侵害他人
    之權利者，就令其為自己利益所為亦應包括在內，最高法院
    42年台上字第1224號著有判例。職是，僱用人責任，係以受
    僱人因執行職務而成立侵權行為為前提。原告固主張庚○○
    有覆核提款事宜之權責，其行為在客觀上足認為與其執行職
    務有關，故被告對於庚○○因執行職務所不法侵害原告權利
    之行為，自應負僱用人之損害賠償責任云云。然被告抗辯稱
    覆核主管對於經臨櫃人員已確認相符之取款要件者，並無利
    用職務侵害存款人之機會可言。況原告就庚○○之盜領行為
    提供相當之協力，致提高庚○○進行犯罪之風險，原告就系
    爭900萬元存款遭盜領，顯有重大過失，庚○○之犯罪行為
    ，自與執行職務無關等語。故本項兩造之爭點，在於被告受
    僱人庚○○持蓋有原告印鑑章之取款條而領取系爭900萬元
    存款，是否屬執行職務行為之範圍，如是者，被告則應負僱
    用人責任。經查：
  （一）受領原告請求返還系爭存款之意思表示者，為被告之臨
        櫃人員吳鳳菴或張鈺煖，由該等受僱人審核留存印鑑與
        密碼無誤後，即得交付系爭900萬元存款。換言之，被
        告受理客戶領款時，係由臨櫃之經辦人員核對留存印鑑
        與密碼是否相符，如留存印鑑或密碼不符，臨櫃經辦人
        員則無法受理領款之請求，是印鑑相符者，無論覆核主
        管為何人，均應依據客戶之請求，返還寄託之存款。準
        此，庚○○雖為覆核主管，然自覆核行為之外觀而言，
        其未執行受領返還系爭900萬元存款請求或返還系爭900
        萬元存款等職務，不得僅憑庚○○為覆核主管，遽認其
        冒領系爭900萬元存款，係屬執行職務之行為。
  （二）原告除將印鑑章交付予被告外，並告知取款之密碼，故
        原告就庚○○之盜領行為，顯然提供相當重大程度之助
        力，否則僅憑於取款條上蓋用印鑑章，而未書寫正確之
        密碼，被告臨櫃人員依據存款、信託業務總約定書第3
        章第1條與第4條規定之付款流程，庚○○實無法冒領系
        爭900萬元存款，就風險之控管立場而言，原告就系爭
        900萬元存款遭庚○○冒領，其有重大過失至明，其與
        本院96年度金重訴字第2390號違反銀行法等案件，庚○○盜刻被告客戶之印章，進而盜領該等客戶之存款，兩
        者顯有不同。基於交易安全之觀點而論，令原告承擔系
        爭900萬元存款遭冒領之損害，堪稱正當。
七、綜上所論，因系爭900萬元存款依據民法第310條第2款就債
    權之準占有人之清償效力，或民法第169條之表見代理之效
    力，均已發生對原告清償之效力。故原告主張消費寄託與僱
    用人之侵權損害賠償等法律關係，請求被告返還或賠償系爭
    900萬元存款云云，顯無理由，應予駁回。次者，原告之訴
    既經駁回，其假執行之聲請亦失所附麗，併予駁回。
八、本件事證已臻明確，兩造其餘之攻擊防禦方法，核與本案之
    結論，不生影響，爰不一一贅述，併此敘明。
據上論結：本件原告之訴為無理由，依民事訴訟法第78條判決如
主文。
中    華    民    國    97    年    2    月    5      日
                  民事第三庭   法  官  林洲富
上正本係照原本作成。
如對本判決上訴，須於判決送達後20日內向本院提出上訴狀。
中    華    民    國    97    年    2    月    5      日
                               書記官  陳其良


司法院資訊處製作；財團法人民間司法改革基金會備份。
